臺灣桃園地方法院民事裁定
111年度監宣字第62號
聲  請  人  邱浩展  

代  理  人  賴郁樺律師
關  係  人  新北市政府社會局

法定代理人  張錦麗  
關  係  人  財團法人桃園市私立方舟啟智教養院

法定代理人  廖心慈  
上列聲請人聲請監護宣告事件，本院裁定如下：
    主  文
宣告邱浩展（男，民國00年0月00日生，身分證統一編號：Z0000
00000號）為受監護宣告人。
選定新北市政府社會局為受監護宣告人邱浩展之監護人。
指定財團法人桃園市私立方舟啟智教養院為會同開具財產清冊之
人。
程序費用由受監護宣告之人邱浩展負擔。
    理  由
一、聲請意旨略以：聲請人因係中度身心障礙者，自民國97年間
    由其祖父母安置在財團法人桃園市私立方舟啟智教養院（下
    稱方舟教養院）迄今，因聲請人之祖父自105年亡故後，改
    由祖母為主要聯絡人，但祖母從110年5月開始失聯，聲請人
    之親生父母亦聯繫不上，聲請人無其他親友可以擔任聲請人
    之監護人。聲請人因身心障礙致不能為意思表示或受意思表
    示，或不能辨識其意思表示之效果，已達受監護宣告之程度
    ，爰依民法第14條第1項、第1110條、家事事件法第164條之
    規定，請求裁定聲請人為受監護宣告人，並選定關係人新北
    市政府社會局為聲請人之監護人，及指定關係人方舟教養院
    為會同開具財產清冊之人等語。
二、按對於因精神障礙或其他心智缺陷，致不能為意思表示或受
    意思表示，或不能辨識其意思表示之效果者，法院得因本人
    、配偶、四親等內之親屬、最近一年有同居事實之其他親屬
    、檢察官、主管機關或社會福利機構之聲請，為監護之宣告
    ，民法第14條第1項定有明文。次按受監護宣告之人應置監
    護人；法院為監護之宣告時，應依職權就配偶、四親等內之
    親屬、最近一年有同居事實之其他親屬、主管機關、社會福
    利機構或其他適當之人選定一人或數人為監護人，並同時指
    定會同開具財產清冊之人；法院為前項選定及指定前，得命
    主管機關或社會福利機構進行訪視，提出調查報告及建議；
    監護之聲請人或利害關係人亦得提出相關資料或證據，供法
    院斟酌，同法第1110條、第1111條亦有明文規定。復按法院
    選定監護人時，應依受監護宣告之人之最佳利益，優先考量
    受監護宣告之人之意見，審酌一切情狀，並注意下列事項：
    ㈠受監護宣告之人之身心狀態與生活及財產狀況。㈡受監護宣
    告之人與其配偶、子女或其他共同生活之人間之情感狀況。
    ㈢監護人之職業、經歷、意見及其與受監護宣告之人之利害
    關係。㈣法人為監護人時，其事業之種類與內容，法人及其
    代表人與受監護宣告之人之利害關係，同法第1111條之1亦
    規定甚明。
三、經查，聲請人主張之上開事實，業據提出與其所述相符之身
    分證影本、中華民國身心障礙證明、親屬系統表、新北市政
    府警察局函等件為證。嗣經本院前往聲請人所在方舟教養院
    勘驗聲請人之精神狀況，並於鑑定人周孫元診所所屬醫師林
    佳琪面前點呼聲請人年籍等資料，聲請人可回答姓名，但無
    法回答幾歲及社工姓名，且答非所問等情；另據聲請人代理
    人在場表示：聲請人之祖父亡故，父母失聯，祖母於110年
    間來電表示希望機構好好照顧聲請人後即失聯。因聲請人表
    達有障礙，有監護宣告之必要，故為本件聲請等語，此有本
    院111年5月20日訊問筆錄可參。復經鑑定人林佳琪醫師對相
    對人實施精神鑑定後，其鑑定結果略以：㈠個人史及相關史
    ：邱浩展（以下簡稱邱員），26歲未婚男性，現住方舟教養
    院。出生時，生父母未結婚。邱員由生父之養父母扶養長大
    。平日與祖父母同住，出生發育遲緩。智能發展差，語言能
    力與操作能力皆低於一般人之平均水準差。學歷為桃園啟智
    學校高中畢業。工作史不詳。邱員領有96年9月11日鑑定中
    度智能障礙之殘障手冊。因照顧需求，於97年由養祖父協助
    安置於方舟教養院迄今。養祖父於105年因病過世，養祖母
    和生父失聯。平日邱員在教養院可以自行活動自己吃飯、工
    作人員督促協助下沐浴更衣等基本自我照顧能力。大小便可
    以控制，但大便完需工作人員協助清潔衛生。平日話多，注
    意力不集中。情緒時常失控，常和其他院生起衝突，需工作
    人員勸導仍會有情緒激動的反應。曾因情緒亢奮，出現 破
    壞行為，至精神科接受評估治療。診斷為情感性精神病，躁
    症發作。因精神症狀明顯，曾多次安排至精神科病房住院治
    療。精神科病房出院後，情緒症狀僅能維持短暫時間穩定，
    無法適應教養院内生活。於106年至109年間，大多時間都是
    在精神科病房住院治療。109年6月後，情緒症狀較為穩定，
    未再有精神科病房住院紀錄。目前於教養院中生活，仍需持
    續使用抗精神病藥物、情緒穩定劑等多線藥物治療。平日會
    主動和院生和工作人員說話互動，對陌生人好奇，會想主動
    說話或要東西，常會亂拿其他院生東西。目前食慾睡眠正常
    ，無特殊身體疾病史。認知功能不佳，手眼協調差，會手抖
    和出現流口水的表現。情緒還是常出現激動無法控制的狀況
    ，有時需要單手約束幫助其控制行為。注意力和短期記憶力
    差，思考内容貧乏，多為過去片段記憶跟抱怨親戚不 探視
    ，對車子相關内容有興趣會自說自話，會罵髒話，話量多不
    容易打斷邱員說話。可參加治療活動，無工作能力。㈡理學
    檢查：體型中等，外觀無明顯異常。手抖，流口水。㈢精神
    狀態檢查：意識清楚。注意力不集中；外觀整潔；面對陌生
    人，顯得好奇，會主動說話；態度主動；詢問個人資料，可
    回答名字但對其他基本資料無法正確回應。言語經常跳題，
    内容貧乏。可以認得教養院院長，護士和社工但說不出姓名
    ，思考流程會有岔開，迴繞現象，内容貧乏。社會判 斷力
    及算數能力嚴重缺損，識得手機，但無法描述功能。認得百
    元和五百元鈔票，知道可以拿來買東西，但無法計算金錢。
    定向感及短期與長期記憶差，不知道年月日，知道自己在方
    舟教養院但無法回答所在地方地址，無法回答自己生日和身
    分證字號。手眼協調度不佳，會簽自己名字，但字跡歪斜。
    識字能力差，看不懂〝請閉上眼睛〞。無明顯的幻覺 妄想。㈣
    日常生活狀況：1.日常生活自理情形：可以自行吃飯，可控
    制大小便，但大便需工作 人員協助清潔。2.經濟活動能力
    ：無經濟活動能力。3.社會性活動：可與人主動交談互動，
    但說話跳題，内容貧乏。無法獨立外出，無與陌生人之社會
    性活動能力。㈤鑑定結果：邱員符合中度智能障礙及情感性
    精神病之精神科診斷。因此心智缺陷，致其為意思表示、受
    意思表示及辨識意思表示效果之能力，均已達不能之程度等
    語，此有周孫元診所111年5月25日元字第11100000165號函
    及所附精神鑑定報告書在卷可稽（見本院卷第41頁至第44頁
    ）。是本院審酌聲請人精神障礙狀態及心智缺陷之程度等情
    ，並參諸上揭精神鑑定報告書之意見，認聲請人業因中度智
    能障礙及情感性精神病之心智缺陷，致不能為意思表示或受
    意思表示，亦不能辨識其意思表示之效果，符合受監護宣告
    之要件，是本件聲請為有理由，應予准許，爰依法宣告聲請
    人為受監護宣告之人。
四、本院依職權囑託桃園市社會工作師公會進行訪視，其訪視後
    所提出之訪視內容及建議略以：聲請人即相對人本人，關係
    人桃園市政府社會局為相對人安置機構之主管機關，關係人
    方舟教養院為聲請人安置機構。聲請人現安置於方舟教養院
    ，由安置機構人員協助照顧聲請人日常生活起居、安排 就
    醫、協助服藥、保管聲請人重要證件與印章及協助聲請人處
    理個人事務。目前聲請人每月新臺幣1萬7千多元安置照顧費
    ，由新北市政府社會局全額補助，而聲請人購置生活用品、
    健檢費、醫療費及微型保險等開銷，均由安置機構依賴募款
    收入支付之。據方舟教養院社工表示，因目前無親友願意協
    助處理聲請人日後的醫療與照護需求，故同意選(指）任聲
    請人居住地之桃園市政府社會局或戶籍地之新北市政府社會
    局擔任本案監護（輔助）人，亦同意由方舟教養院擔任本案
    會同開具財產清冊之人。綜合評估，聲請人受照顧狀況，與
    方舟教養院社工之陳述，未見明顯不適任之消極原因，惟建
    請鈞院函文徵詢桃園市政府社會局或新北市政府 社會局之
    意見，以聲請人最佳利益為考量，並參酌相關事證後予以綜
    合裁量之等語，此有該公會111年3月24日桃林字第111251號
    函所附桃園市政府社會工作科監護（輔助）宣告調查訪視報
    告在卷可稽。本院審酌新北市政府社會局為聲請人戶籍所在
    地之社會福利主管機關，主管各項社會福利業務，經驗豐富
    ，並有眾多學有專精之社工人員從事相關業務，由其擔任聲
    請人之監護人，自屬適當，爰依前揭規定，選定新北市政府
    社會局為聲請人之監護人。
五、關於指定會同開具財產清冊之人部分，聲請人聲請指定由關
    係人方舟教養院為會同開具財產清冊之人，本院審酌聲請人
    自97年起即經安排入住方舟教養院接受照顧至今，該機構對
    於聲請人之財產等狀況應有所了解，由該機構會同開具聲請
    人之財產清冊，應屬適當，且該機構亦同意擔任，具有擔任
    會同開具財產清冊之人之意願，爰依前揭規定，指定方舟教
    養院為會同開具財產清冊之人。
六、依家事事件法第164條第2項，裁定如主文。
中　　華　　民　　國　　111 　年　　6 　　月　　1 　　日
                   家事法庭     法  官　姚重珍
以上正本係照原本作成。
如對本裁定抗告須於裁定送達後10日內向本院提出抗告狀，並繳
納抗告費新臺幣1,000元。
中　　華　　民　　國　　111 　年　　6 　　月　　2 　　日
                                書記官　王小萍